【裁判字號】    96,訴,478
【裁判日期】    970403
【裁判案由】    移轉土地所有權登記
【裁判全文】
臺灣基隆地方法院民事判決               96年度訴字第478號
原      告  戊○○
被      告  丙○○
訴訟代理人  陳緯慶律師
複  代理人  陳雅萍律師
上列當事人間移轉土地所有權登記事件，本院於民國97年3月20
日言詞辯論終結，判決如下：
    主  文
被告應將坐落苗栗縣苑裡鎮○○段28-6、28-10、28-14、28-22
、28-23、28-24、32-3、33-3地號土地辦理所有權移轉登記予原
告。
訴訟費用由被告負擔。
    事實及理由
一、原告主張：坐落苗栗縣苑裡鎮○○段28-6、28-10、28-14、
    28-22、28-23、28-24、32-3、33-3地號8筆農地（下稱系爭
    土地）係袓產，原登記於伊兄長丁○○名下，旋伊父母死亡
    後，兄弟於民國（下同）82年間分產，因伊與被告原為夫妻
    ，且伊不符登記為農地所有人之資格，乃借用被告之名義登
    記為系爭土地之所有人，茲兩造離婚，伊並終止該借名登記
    之法律關係，被告取得系爭土地無法律上之原因，爰依不當
    得利之法律關係，提起本訴。並聲明：被告應將坐落苗栗縣
    苑裡鎮○○段28-6、28-10、28-14、28-22、28-23、28-24
    、32-3、33-3地號土地辦理所有權移轉登記予原告。
二、被告則以：系爭土地於59、60年間分別以贈與、買賣為由登
    記為丁○○所有，再依民法第758條及土地法第43條規定，
    暨依物權公示原則，系爭土地即非祖產而為丁○○所有；又
    原告之父、母親先後於71年、81年辭世，系爭土地自非祖產
    ；另系爭土地為原告之爺爺鄭文山所有，因原告之父拋棄繼
    承始得登記予下順序之繼承人即原告之兄丁○○所有，系爭
    土地亦非祖產甚明。另原告戶籍登記簿行業別登記為自耕農
    ，原告以分割遺產因受限農地買賣與繼承資料限制而將系爭
    土地借名登記在伊名下，原告應就此有利事實，負舉證之責
    。又系爭土地係因丁○○為履行雙親交待照顧遺族之義務而
    贈與予伊，亦係原告與其兄丁○○之互易行為，原告並將系
    爭土地贈與予伊，以保障伊之生活。另系爭土地為伊無償取
    得之財產。依民法親屬編施行法第6條之2規定，為婚前財產
    ，依法為伊財產，原告無從對之主張權利。伊取得系爭土地
    有法律上原因，原告依不當得利請求伊移轉系爭土地之所有
    權等語，資為抗辯。並聲明：原告之訴駁回。
三、兩造不爭執事項：
  (一)系爭土地為農地，於59、60年間或以贈與或以買賣為原因登
    記為原告之兄丁○○所有，於84年3月24日再以買賣為原因
    登記為被告所有，並繳清贈與稅（有系爭土地登記簿及其謄
    本、贈與稅繳清證明書可憑，見本院卷(一)100-127、33-40、
    25頁）。
  (二)原告曾於96年9月間以基隆安樂路郵局存證信函，通知被告
    終止兩造間有關系爭土地之借名登記契約，且原告於本院言
    詞辯論時亦再度表明以起訴狀繕本之送達為終止契約之意思
    表示（有基隆安樂路郵局存證信函、本院97年3月20日言詞
    辯論筆錄，見本院卷(一)18頁、(二)36頁）。
四、本件兩造爭點厥為：系爭土地於兩造間是否成立借名登記契
    約？茲析述如下：
  １原告主張系爭土地係祖產，原登記於兄長丁○○名下，嗣因
    兄弟分產，系爭土地由伊分得，因84年間伊不符自耕能力證
    明書之核發要件，故借用被告之名登記以取得伊應分得之祖
    產等情，為被告所否認，抗辯系爭土地為非祖產而為丁○○
    自己所有云云。經查，證人即原告長兄丁○○到庭證稱：系
    爭土地8筆約於59年間一部分係父親購買直接登記在伊名下
    ，一部分係因祖父年紀大了，父親為省麻煩直接由祖父登記
    至伊名下，當時伊約年滿18歲，其他弟弟都還小，沒辦法辦
    理登記；73年間父親過世，由兄弟共同繼承父親名下的土地
    ，81、82年間母親過世，再將伊名下的祖產及兄弟名下繼承
    之共有土地一起分，我們將祖產分成5份，並以抽籤分配，
    系爭土地為原告抽得，伊原應將系爭土地直接過戶予原告，
    惟因原告不能為自耕農，不能以買賣登記為農地所有人，到
    82年間稍微放寬，年薪資未超過30萬元者可登記為幫農取得
    農地，因被告年薪資未超過30萬元，由被告遷戶籍至伊二弟
    戶內半年，取得幫農身分，伊始將系爭土地移轉至被告名下
    ，沒有買賣及交付金錢，系爭土地是原告取得之祖產，只是
    借用被告名義登記，有關祖產的分割均係伊與原告洽談，並
    約定兄弟各自負擔自己分得的部分，當時委託羅代書處理，
    包括土地之相互過戶，每人費用的負擔，而有關過戶予被告
    之費用，係由原告負擔等語（見本院卷(一)135-137頁）；另
    證人即原告另一位兄長甲○○亦到庭證稱：系爭土地係祖產
    ，原登記在大哥丁○○名下，82年間兄弟以抽籤方式分產，
    系爭土地由原告抽得，因原告薪水高沒有自耕農身分，當時
    與代書協商，因被告與伊同戶，用幫農身分，6個月即可取
    自耕農身分，才借被告名義來登記等語（見本院卷(一)49-50
    頁）；又證人即辦理系爭土地自丁○○名下過戶予被告名下
    之乙○○到庭證稱：系爭土地為農牧用地，依當時土地法第
    30條規定，買受人應有自耕農身分，並應依自耕能力證明書
    之申請及核發注意事項規定來申請自耕能力證明，當時是丁○○、甲○○、原告來找伊，因為要分家產，要將登記於丁○○名下的家產移轉予原告、甲○○，當時依照84年3月28
    日修正前之自耕能力證明書之申請及核發注意事項，因原告
    薪資過高，不符自耕能力證明書核發之條件，原告依伊告知
    之自耕農條件，找來原告當時之配偶即被告，先將被告戶籍
    遷到苑裡，滿6個月再來辦，被告是84年2月28日取得自耕能
    力證明書，才開始辦理移轉，被告並未找伊處理此事，而伊
    的代書費、移轉系爭土地之相關稅賦均係由原告支付，丁○○稱係分家產要贈與予原告，並非要贈與被告，沒有金錢的
    交付，原告依伊所告知之自耕農身分條件才用被告名義來登
    記等語（見本院卷(一)244-245頁）；再觀諸系爭土地於84年2
    月28日發生登記原因並於84年3月24日登記予被告名下（見
    本院卷(一)33-40頁之土地登記謄本）時應適用之84年3月28
    日修正前之自耕能力證明書之申請及核發注意事項第5條第2
    項第2款，確實規定有「前項第2款所稱無專任農耕以外之行
    職業或勞動工作者，以申請人符合左列各款規定者為限：…
    二薪資所得、營利所得及執行業務所得合計未超過全年基本
    工資額2倍者，…。」（見本院卷(一)252頁）之薪資限制規定
    ；末參酌與系爭土地同段之苗栗縣苑裡鎮○○段32-1地號田
    地，亦屬應由證人丁○○移轉予原告之家產，業經證人丁○○證述詳明（見本院卷(一)136頁），並有證人乙○○書立之
    相關收費資料可憑（見本院卷(一)21、246頁），依84年3月28
    日修正後自耕能力證明書之申請及核發注意事項業已取消修
    正前之前開第5條第2項第2款之薪資限制（見本院卷(一)252頁
    86年8月8日修正前之原條文），該32-1地號土地乃於85年6
    月13日登記於原告名下，有原告稅務電子閘門財產所得調件
    明細表可憑（見本院卷(一)166頁），且為被告所不爭（見本
    院卷(一)247頁），是依證人丁○○、甲○○、乙○○所述系
    爭土地8筆原屬家產，並由原告分得，因原告不符自耕能力
    證明書取得之條件無法登記為農地所有人，而以被告名義登
    記之，及原亦登記為丁○○名下之苗栗縣苑裡鎮○○段32-1
    地號田地，於相關法令變更原告可取得自耕能力證明書後，
    即逕由丁○○辦理移轉登記予原告等情，足徵原告所主張系
    爭土地係祖產，原登記予兄長丁○○名下，嗣因兄弟分產，
    系爭土地由伊分得，因84年間伊不符自耕能力證明書之核發
    要件，故借用被告之名取得伊應分得之祖產等情，為可採。
  ２被告雖抗辯依物權公示原則、民法第758條、土地法第43條
    規定，系爭土地既登記為丁○○名下，即為丁○○所有，並
    非祖產云云。然縱依被告所稱系爭土地並非祖產而為丁○○
    所有，丁○○對系爭土地即有完全之處分權能，依前開丁○○之證述，其係將系爭土地移轉予原告，僅借被告名義登記
    ，核與被告所稱因信賴登記取得所有權之情形（即丁○○並
    無處分權，因被告信賴系爭土地登記於丁○○名下而得以善
    意主張取得所有權之情形）並不相同，被告此部分所為之抗
    辯，自不足取。
  ３被告再抗辯原告於82年間即取得自耕農身份，實無借原告名
    義登記之理，況且85年間有關自耕農條件之限制即已解除，
    原告又向丁○○購買苗栗縣苑裡鎮○○段32-1地號田地，另
    89年間法令亦已取消私有農地之移轉以自耕農為限之限制，
    然原告均未辦理系爭土地之移轉登記，顯然系爭土地於84年
    時即係贈與被告云云。然內政部發布之自耕能力證明書之申
    請及核發注意事項，係基於主管機關之權限，為執行土地法
    第30條（修正前）及耕地三七五減租條例第19條等規定而訂
    定，是農地買受人即應依自耕能力證明書之申請及核發注意
    事項之規定，取得自耕能力證明書，始符合修正前土地法第
    30條規定而得登記為農地所有人，是原告雖於81年間即持農
    地所有權狀辦理戶籍變更行業及職業登記為農自耕農（有苗
    栗縣苑裡鎮戶政事務所函可憑，見本院卷(二)20-24頁），然
    仍未符合84年3月28日修正前之自耕能力證明書之申請及核
    發注意事項有關薪資限制之規定，而未能取得自耕能力證明
    書，已如前述，原告斯時仍未能合法登記為農地買受人，自
    有借用被告名義登記之必要；至84年3月28日以後有關自耕
    能力證明書之核發業已取消薪資之限制，甚至89年間土地法
    第30條亦已刪除買賣農地承受人以能自耕者為限之限制，雖
    原告未即時終止兩造間之借名登記契約以請求被告移轉系爭
    土地予原告，然此僅為原告行使權利時機之選擇，尚不足以
    認定被告登記為系爭土地所有人係丁○○或原告所贈與。被
    告此部分之抗辯，亦不足取。
  ４被告再抗辯原告將系爭土地贈與予伊，雖原告主張係借名登
    記，惟此為原告之真意保留，原告仍應受贈與意思表示之拘
    束；另丁○○以假買賣、真贈與將系爭土地移轉予伊，若非
    贈與，被告實無辦理幫農之必要云云。然依前開證人丁○○
    、甲○○、乙○○之證詞，可知原告係因自身不符自耕能力
    證明書核發之要件，而將系爭土地借用被告之名義登記至明
    ，而被告復未能舉證證明原告曾為贈與系爭土地予被告之意
    思表示，自無被告所稱原告為贈與系爭土地予被告之意思表
    示而保留借名登記真意之情形；又丁○○係將系爭土地贈與
    原告而非被告，已如前述，亦無被告所稱係受丁○○贈與系
    爭土地之情形。被告援此所為抗辯，亦不足取。
  ５再如前所述，系爭土地既非丁○○或原告贈與予被告之財產
    ，即非屬被告之婚前財產，被告援此抗辯原告不得對系爭土
    地主張權利，要屬無據。
五、系爭土地於兩造間成立借名登記契約，如前所述；而原告曾
    於96年9月間以基隆安樂路郵局存證信函，通知被告終止兩
    造間有關系爭土地之借名登記契約，且原告於本院言詞辯論
    時亦再度表明以起訴狀繕本之送達為終止契約之意思表示，
    且為兩造所不爭，如前所述；是兩造間有關系爭土地之借名
    登記契約因原告行使終止權而告終止，被告登記為系爭土地
    之所有人已無法律上之原因，從而，原告本於不當得利之法
    律關係，請求被告應將系爭土地辦理所有權移轉登記予原告
    ，為有理由，應予准許。
六、本件事證已臻明確，兩造其餘主張及攻擊防禦方法，經核對
    本件判決結果無影響，爰不逐一論述，附此敘明。
結論，本件原告之訴為有理由，爰判決如文主文。
中    華    民    國    97    年    4     月    3     日
                  民事庭法  官  李媛媛
以上正本係照原本作成。
對於本件判決如有不服，應於收受送達後20日內向本院提出上訴
書狀，敘述上訴之理由，上訴於臺灣高等法院，並按他造當事人
之人數附具繕本。.
中    華    民    國    97    年    4     月    7     日
                        書記官  黃錫煒


司法院資訊處製作；財團法人民間司法改革基金會備份。
